【裁判字號】    90,判,52
【裁判日期】    900105
【裁判案由】    綜合所得稅
【裁判全文】
最  高  行  政  法  院  判  決                        九十年度判字第五二號
    再 審原 告  乙○○
                              .
    再 審被 告  財政部臺北市國稅局
    代  表  人  張盛和
右當事人間因綜合所得稅事件，再審原告對本院中華民國八十八年二月十一日八十八
年度判字第三六九號判決，提起再審之訴。本院判決如左：
    主  文
再審之訴駁回。
再審訴訟費用由再審原告負擔。
    事  實
緣再審原告八十年度綜合所得稅結算申報，再審被告以其漏報取自國防部中山科學研
究院（下稱中科院）之薪資所得計新台幣（下同）四八六、○八○元，乃核定補徵稅
額七○、五九七元。再審原告不服，循序提起行政訴訟，為本院八十八年度判字第三
六九號判決（下稱原判決）駁回。再審原告以原判決有修正前行政訴訟法第二十八條
第一款、第十款（即現行法第二百七十三條第一項第一款、第十三款、第十四款）之
再審事由，提起再審之訴。茲摘兩造訴辯意旨如次：
再審原告起訴意旨及補充理由略謂：一、再審被告於前訴訟程序中並未就其逾越復查
決定期限之過失作任何說明，顯已承認錯誤，而原判決竟主動為之脫罪，顯屬不當；
尤其原判決將中科院八十一年十一月三日（八一）訓誠字第一六八七三號函中「研究
補助費及技術津貼與所得稅法第四條第八款補助費之性質相仿，且其性質異於一般勞
務所得」等語，改為「系爭品位加給自始即薪資所得」，又以再審被告之片面答辯，
遽然認定中科院給付非軍職員工之品位加給及技術津貼之所得，屬經常性研究補助費
給與，且依職級按月定額支給，為提供勞務所取得之報酬，核非免稅之薪資所得，再
審被告依法發單補徵稅款，並未逾稅捐稽徵法第二十一條所定核課期間，於法並無不
合等語。顛倒中科院八十一年十一月三日（八一）訓誠字第一六八七三號函原意，實
使再審原告無法信服。二、各項給予是否屬於依法應免稅之獎勵金或應稅之勞務所得
，究應由何人決定，審之所有相關法令均無明確規定，目前國內各單位之作法亦莫衷
一是，若依財稅機關所稱「按月定額發給者為薪資」論之，則「論件計酬者」所得每
月不同，是否即不算薪資所得？由此觀之，給予之本質精神應重於發放方式，再審原
告於前訴訟程序中對於系爭品位加給之異於薪資所得已一再說明，且中科院八十一年
十一月三日（八一）訓誠字第一六八七三號函亦明確界定系爭品位加給性質異於一般
勞務所得，而原判決對上述有利證物未予斟酌，逕予判決。三、再審被告對再審原告
質疑之處不但不作答辯，且僅重覆系爭所得為所得稅法第四條八款但書及第十四條第
一項第三類之所得，核非免稅所得等語搪塞之。然上開二條文並無「按月定額支給者
為薪資所得」之敘述，而再審被告將此一自撰之文辭強行納入解釋，要求再審原告納
稅，其引用法條之不當己十分明顯。四、中科院八十一年十一月三日（八一）訓誠字
第一六八七三號函己將該院科技人員品位加給及技術員技術津貼之由來、給予精神、
發放方式及與稅務機關來往協商經過詳加說明，尤其對於該項給予之本質屬「獎勵科
技人員竭盡心智參與研發工作，另編列研發人員研究補助費及技術津貼。」其不屬提
供勞務所得者至明。且中科院自成立伊始即將薪資與研究加給分別發給，薪資與一般
公務人員相同於每月初發放，而研究加給則於月終前發予各人，直至八十三年十月開
始將此兩不同本質之給予併同發放，而再審被告竟以「依所得稅法第四條第八款但書
及第十四條第一項第三類之規定，核非免稅之研究補助費所得．．．．」，強行將此
研究加給追溯至七十九年納入不適合之薪資項下，顯為不當。五、政府機關之施政應
以維護國法尊嚴、保護人民權益為最高準則，本案中各相關行政及財稅機關不但未依
各相關法律保護人民，反而曲解法令作出傷害人民之決定，可謂踐踏法律尊嚴無以復
加，又草率作答，僅以千遍一律公式化之答非所問的答辯搪塞，除顯示其漠視人民之
訴願外，更有藐視司法之嫌。六、再審被告對再審原告於前程序所有質疑，如「決定
書完成之時限」、「扣繳憑單之合法性」、「欠繳稅款追償對象之適當性」、「被告
對法令解釋錯誤部分」、「被告有違常理部分」等均未直接答辯，僅避重就輕，再次
重申其錯誤觀點，請求鈞院責成再審被告依原訴狀內容重新答辯，否則請鈞院作「再
審被告已承認其原處分為非法」之認定。七、要求言詞辯論為修正前行政訴訟法第十
九條賦予各當事人之權利，一經提出，即不可以「核無必要」為由拒絕，為此再請鈞
院依法接受再審之請求並召開言詞辯論。綜上所述，原判決有修正前行政訴訟法第二
十八條第一款及第十款（即現行法第二百七十三條第一項第一款及第十三款、第十四
款）適用法規顯有錯誤及當事人發見未經斟酌之重要證物之情形，爰請行言詞辯論判
決原核定、復查決定、訴願及再訴願決定均撤銷，並退還已繳之稅款及利息等語。
再審被告答辯意旨略謂︰一、中科院之預算雖分別依計畫編列人事費支應其員工之各
項給與，但實際上領受「品位加給」或「技術津貼」之非軍職人員，無論配屬之單位
或參與不同計畫，悉依該院所訂「科技人員品位加給支給標準表」、「技術員薪給標
準表」之等級，每月按職級定額領取「品位加給」或「技術津貼」。該院與其聘僱人
員之約定事項亦載明所指薪給，除實物代金及眷補費外，包括全部給與，是以該院非
軍職人員所領受之「品位加給」或「技術津貼」，核屬其在職務上或工作上因提供勞
務所取得之報酬，另財政部台灣省北區國稅局於八十二年間曾派員前往該院現場瞭解
結果，該院支付非軍職人員之「品位加給」及「技術津貼」係採按月給付方式，並非
按研究計畫個案給付，復經中科院八十一年十一月三日（八一）訓誠字第一六八七三
號函致該局說明該院各類薪資扣繳所得狀況：「本院於年度開始即訂有各項研究計畫
，並按照研究計畫逐月實施。各項研究計畫除一般經費外，為獎勵科技人員竭盡心智
參與研發工作，乃編列研發人員研究補助費及技術津貼。為便利作業，研發人員研究
補助費係按月發放方式，再經由成本歸戶手續，回歸計畫預算內（研究補助費採個案
給付，必將增加人力及作業之負擔，不符經濟效益）」等語，足見中科院給付非軍職
員工之「品位加給」及「技術津貼」之所得，屬經常性補助費給與，且依職級按月定
額支給，為提供勞務所取得之報酬，依行為時所得稅法第四條第八款但書及第十四條
第一項第三類之規定，核非免稅之研究補助費所得，乃屬應課稅之薪資所得，殆無疑
義。又本件原核定發單補徵稅款，並未逾稅捐稽徵法第二十一條所定核課期間，所稱
基於信賴利益不宜追溯補徵等節，殊無足採。二、再審原告訴稱依所得稅法第九十四
條第一項規定扣繳義務人即中科院主辨會計有先行代納稅義務人繳納之義務，國稅局
直接向中科院非軍職員工追課，有違該條法定之程序正義乙節，惟按「凡有中華民國
來源所得之個人，應就其中華民國來源之所得，依本法規定，課徵綜合所得稅。」、
「納稅義務人應於每年二月二十日起至三月底止，填具結算申報書，向該管稽徵機關
，申報其上一年度內構成綜合所得總額．．．，以及有關減免、扣除之事實，並應依
其全年應納稅額減除暫繳稅額及尚未抵繳之扣繳稅額，計算其應納之結算稅額，於申
報前自行繳納。．．．」分別為所得稅法第二條及第七十一條第一項所明定。是本件
再審原告既有前揭規定之應稅所得，即應依法合併申報綜合所得稅，其未依規定合併
申報，再審被告據以併課補徵，要無不合，再審原告所訴，顯無理由，委無足採。三
、至再審原告主張各節，業經原判決詳為審酌論駁在案，並無適用法規錯誤之情形，
再審原告仍執前詞訴求，為無理由，又其以原判決「適用法規錯誤」之理由，提起再
審之訴，亦僅為再審原告對法律見解之歧異，要難符合修正前行政訴訟法第二十八條
第一款規定之要件，請判決駁回再審之訴等語。
    理  由
按修正前行政訴訟法第二十八條第一款所謂適用法規顯有錯誤，係指原判決所適用之
法規與該案應適用之現行法規相違背，或與解釋判例有所牴觸者而言。至於法律上見
解歧異，再審原告對之縱有爭執，要難謂為適用法規錯誤，而據為再審之理由。又同
條第十款所謂當事人發見未經斟酌之重要證物者，係指該證物在前訴訟程序時業已存
在，而為當事人所不知或不能使用，今始知悉或得予利用者而言，且以如經斟酌可受
較有利益之裁判者為限，始得據以提起再審之訴。本件再審原告八十年度綜合所得稅
結算申報，漏報取自中科院之薪資所得四八六、○八○元，再審被告乃核定補徵稅額
七○、五九七元。再審原告不服，循序提起行政訴訟，本院原判決以：按中華民國政
府或外國政府，國際機構、教育、文化、科學研究機構、團體，或其他公私組織，為
獎勵進修、研究或參加科學或職業訓練而給與之獎學金及研究、考察補助費等所得，
免納所得稅。但受領之獎學金或補助費，如係為授與人提供勞務所取得之報酬，不適
用之，為行為時所得稅法第四條第八款所規定。又凡公、教、軍、警、公私事業職工
薪資及提供勞務者之所得，為薪資所得，該項所得之計算，以在職務上或工作上取得
之各種薪資收入為所得額；前項薪資包括薪金、俸給、工資、津貼、歲費、獎金、紅
利、各種補助費及按月或按年分期給付之退休金或養老金。但為雇主之目的，執行職
務而支領之差旅費、日支費及加班費不超過規定標準者，及依同法第四條規定免稅之
項目，不在此限，復為同法第十四條第一項第三類所明定。又行政法上所謂信賴保護
原則，係指人民因相信既存之法秩序，而安排其生活或處置其財產，則不能因嗣後法
規之制定或修正，而使其遭受不能預見之損害，用以保護人民之既得權益。本原則之
適用，係在禁止新制定或修正法規有溯及既往之效力。本件中科院之預算雖分別依計
畫編列人事費支應其員工之各項給與，但實際上領受「品位加給」或「技術津貼」之
非軍職人員，無論配屬之單位或參與不同計畫，均依該院所訂「科技人員品位加給支
給標準表」、「技術員薪給標準表」之等級，每月按職級定額領取科技品位加給或技
術津貼。且該院與其聘僱人員之約定事項亦載明所指薪給，除實物代金及眷補費外，
包括全部給與，其非軍職人員所領受之科技品位加給或技術津貼，核屬因提供勞務所
取得之報酬，應無行為時所得稅法第四條第八款免納所得稅規定之適用。況財政部台
灣省北區國稅局於八十二年間派員前往該中科院瞭解結果，其支付非軍職人員之科技
品位加給及技術津貼確係按月給付方式，復經中科院八十一年十一月三日（八一）訓
誠字第一六八七三號函致該局，說明該院各類薪資扣繳所得稅狀況：「以該院於年度
開始即訂有各項研究計畫，並按照研究計畫逐月實施。各項研究計畫除一般經費外，
為獎勵科技人員竭盡心智參與研發工作，另編列研發人員研究補助費及技術津貼。為
便利作業，研發人員研究補助費係採按月發放方式，再經由成本歸戶手續，回歸計畫
預算內（研究補助費採個案給付，必將增加人力及作業之負擔，不符經濟效益）」等
語。足見中科院給付非軍職員工之品位加給及技術津貼之所得，屬經常性研究補助費
給與，且依職級按月定額支給，為提供勞務所取得之報酬，依首揭規定，核非免稅之
薪資所得，再審被告依法發單補徵稅款，並未逾稅捐稽徵法第二十一條所定核課期間
，於法並無不合。而首揭所得稅法之規定一直未變更，應自頒布時生效適用，且無行
政法信賴保護原則之適用。再審原告主張，核無足採。本件原處分揆諸首揭規定，洵
無違誤，一再訴願決定，遞予維持，俱無不合。再審原告於前程序起訴意旨，難謂為
有理由。且事證已明，其聲請為言詞辯論，核無必要等語，而依修正前行政訴訟法第
二十六條之規定駁回再審原告在前程序之訴。核其所適用之法規與該案應適用之現行
法規並無違背，與解釋判例，亦無牴觸，並無所謂適用法規顯有錯誤之情形。又稅捐
稽徵法第三十五條規定復查決定之二個月期限，係屬訓示規定，並非法定不變期間。
是本件再審被告雖逾上開期限始就本件作成復查決定，仍具有法律上之效力。再者原
處分及訴願、再訴願決定是否違法，應以其認定事實及適用法規是否合法為斷，並非
以再審被告是否有針對再審原告之質疑作答辯為斷，本件再審原告主張再審被告逾越
法定復查決定期間所為之復查決定，應屬無效，原判決適用法規顯有錯誤，及再審被
告未針對再審原告之質疑作答辯，原處分應屬違法云云，核屬法律上見解之歧異。又
原判決已就中科院八十一年十一月三日訓誠字第一六八七三號函全部內容予以審酌
，依法認定，再審原告主張原判決更改該函內容，又稱原判決未斟酌該重要證物云云
，顯不足採，揆諸首揭說明，均不得據為再審之原因。從而再審原告起訴主張原判決
有修正前行政訴訟法第二十八條第一款、第十款（即現行法第二百七十三條第一項第
一款、第十三款、第十四款）之再審事由，提起再審之訴，殊難認有再審理由，應予
駁回。又本件事實已臻明確，無行言詞辯論之必要，再審原告主張要求言詞辯論為修
正前行政訴訟法第十九條賦予各當事人之權利，一經提出，即不可以「核無必要」為
由拒絕云云，尚不足採取，併此明。
據上論結，本件再審之訴為無理由，爰依行政訴訟法施行法第二條、行政訴訟法第二
百七十八條第二項、第九十八條第三項前段，判決如主文。
中    華    民    國       九十      年      一      月       五        日
                    最 高 行 政 法 院  第 四 庭
                                審 判 長 法  官      葉  振  權
                                         法  官      姜  仁  脩
                                         法  官      吳  錦  龍
                                         法  官      劉  鑫  楨
                                         法  官      吳  明  鴻
右  正  本  證  明  與  原  本  無  異
                                         法院書記官  張  惠  美
中    華    民    國       九十      年      一      月       八        日


司法院資訊處製作；財團法人民間司法改革基金會備份。
